ACORDAO-COMPLETO-2465118

ACÓRDÃO 9275/2021 ATA 25/2021 - SEGUNDA CÂMARA

VISTOS, relatados e discutidos estes autos de ato de pensão exarado pelo Ministério das Comunicações (extinto) , em favor de Leonardo de Moraes Costa;
ACORDAM os Ministros do Tribunal de Contas da União, reunidos em Sessão da Segunda Câmara, diante das razões expostas pelo Relator, nos termos do art. 71, inciso III, da Constituição Federal; do art. 1º, inciso V, e do art. 39, inciso II, da Lei nº 8.443, de 16 de julho de 1992; do art. 1º, inciso VIII, do art. 259, inciso II, do art. 260, § 1º, do Regimento Interno, em:
9.1 reconhecer o registro tácito do ato de concessão de pensão de Leonardo de Moraes Costa;
9.2 dar ciência deste acórdão ao Ministério das Comunicações (extinto) e ao interessado, informando-os de que o teor integral da deliberação poderá ser obtido no endereço eletrônico .

Ato inicial de concessão de pensão civil para habilitação de beneficiário na condição de pessoa designada inválida. com base no previsto no art. 217, inciso II, alínea d, redação original da Lei 8.112/1990.

Segunda Câmara

Ministério das Comunicações (extinto).

3. Interessados/Responsáveis:
3.1. Interessado: Leonardo de Moraes Costa (XXX.397.431-XX).

13.1. Ministros presentes: Bruno Dantas (Presidente), Aroldo Cedraz (Relator) e Raimundo Carreiro.
13.2. Ministro-Substituto convocado: Marcos Bemquerer Costa.
13.3. Ministro-Substituto presente: André Luís de Carvalho.

AROLDO CEDRAZ

Transcrevo a instrução da Secretaria de Fiscalização de Pessoal, peça 25, que obteve anuência de seus dirigentes, peça 26, e do Ministério Público junto ao TCU, peça 28.
1.	"Trata-se de ato inicial de concessão de pensão civil para habilitação de beneficiário na condição de pessoa designada inválida. com base no previsto no art. 217, inciso II, alínea "d", redação original da Lei 8.112/1990.
1.1.	Leonardo de Moraes Costa (CPF XXX.397.431-XX) foi habilitado como beneficiário de pensão civil temporária instituída por sua avó, Auta Tassara de Morais (CPF XXX.262.291-XX) , ex-servidora do extinto Ministério das Comunicações.
2.	O ato foi submetido à apreciação do Tribunal de Contas da União (TCU) para fim de registro, nos termos do art. 71, inciso III, da Constituição Federal. O cadastramento e a disponibilização ao TCU ocorreram por intermédio do Sistema de Apreciação e Registro de Atos de Admissão e Concessões (Sisac) , ainda na forma dos arts. 2o, caput e inciso III, e 4o, caput, da antiga Instrução Normativa-TCU 55/2007.
HISTÓRICO
Procedimentos preliminares aplicados
3.	Os procedimentos para exame, apreciação e registro de atos de pessoal encontram-se estabelecidos na Instrução Normativa TCU 78/2018 e na Resolução TCU 206/2007. Essas normas dispõem, respectivamente, em seus arts. 4º, § 2º, e 3º, § 3º que os atos de pessoal disponibilizados por meio do Sistema de Apreciação e Registro de Atos de Admissão e Concessões devem ser submetidos a crítica preliminar automatizada do próprio sistema, com base em parâmetros predefinidos. .
4.	Relativamente aos atos de concessão de pensão civil, as rotinas preliminares de crítica das informações cadastradas no Sisac foram elaboradas e validadas levando-se em conta as peculiaridades desses atos. Os itens de verificação do sistema compreendem prazos e fundamentos legais, assim como eventuais ocorrências de acumulação. Trata-se de verificações mais abrangentes, minuciosas e precisas do que aquelas que podem ser realizadas por mãos humanas, proporcionando um nível de segurança ainda maior.
5.	Além da crítica automatizada, há verificação humana adicional no caso de haver alertas do sistema ou informações não formatadas, como esclarecimentos do gestor ou do controle interno. 
Constatação
6.	No caso tratado neste processo, as verificações preliminares levadas a efeito identificaram tratar-se de habilitação de beneficiário na condição de pessoa designada inválida, com base no previsto no art. 217, inciso II, alínea "d", redação original da Lei 8.112/1990.
7.	É entendimento pacífico da jurisprudência do TCU que a pensão é regida pelas normas vigentes à época do óbito do instituidor. Significa dizer que os requisitos necessários à aquisição do benefício devem ser preenchidos até a data do óbito do instituidor (Acórdãos 1.218/2003, 1.672/2004,2.522/2009 e 1187/2014 da Primeira Câmara, 1218/2013 da Segunda Câmara e 2.525/2008 do Plenário, entre outros) .
Diligência
8.	Em casos similares, esta unidade técnica realiza diligências com vista a obter cópia do laudo médico que fundamentou a concessão do benefício, bem como documentos que comprovem a dependência econômica do beneficiário em relação ao instituidor. Assim, foi promovida diligência junto à unidade jurisdicionada, Ministério da Ciência, Tecnologia, Inovações e Comunicações (MCTIC) (peças 4-7) .
8.1.	Em atendimento, foram apresentados os documentos juntados às peças 8-9, 15 e 18-22.
EXAME TÉCNICO
9.	Em resposta à diligência, o jurisdicionado anexou aos autos cópia de laudo médico (atestado) , aparentemente assinado por uma junta médica do Fundo Municipal de Saúde de Itumbiara (peças 15, p.3, e 19) .
9.1.	O referido laudo, apesar de assinalar que Leonardo de Moraes Costa é portador de moléstia referente ao CID10 F73 (Retardo mental profundo) , não indica o momento em que a doença se instalou, nem traz inscrito a data em que a avaliação foi realizada.
10.	O gestor também fez juntar aos autos Escritura Pública de Declaração realizada pela instituidora em 24/02/2010 (peça 21, p. 1) . 
10.1.	Nesse documento, Auta Tassara de Morais declara, "para efeito junto ao Ministério das Comunicações, ou qualquer outro Órgão Competente, que seu Neto, LEONARDO DE MORAES COSTA, ,....e capaz......VIVE e RESIDE, sob TOTAL DEPENDÊNCIA ECONÔMICA, FINANCEIRA DA DECLARANTE"........,"vez que o mesmo não tem meios para manter suas despesas do dia a dia" .
11.	Também foram acostados aos autos duas declarações de renda em nome de Leonardo de Moraes Costa (peça 21, p. 2-3) .
11.1.	A primeira, datada de 3/10/2011, é assinada por seu genitor, então seu curador, Ronaldo Pereira da Costa. Esta declaração foi tomada pelo próprio órgão, Ministério da Comunicação, tendo em vista os termos do art. 225, Lei 8.112/1990, e informa que Leonardo de Moraes Costa não é beneficiário de pensão.
11.2.	A segunda, datada de 18/02/2011, indica que Leonardo de Moraes Costa não requereu benefícios no sistema de previdência social do INSS.    
12.	O jurisdicionado ainda fez juntar aos autos cópia de carta da instituidora, sem data, direcionada ao Ministério das Comunicações, na qual solicita que, no caso do seu óbito, fosse creditado o valor do benefício que deixava em favor do seu neto, em conta bancária de poupança indicada, no nome do neto, em conjunto com sua genitora (peça 21, p. 4) .
13.	Por fim, foi trazida aos autos cópia de sentença judicial de interdição de Leonardo de Moraes Costa, nomeando Maritz Maria de Moraes Costa e Ronaldo Pereira da Costa, genitores do interditado, seus curadores (peça 22) .
13.1.	Essa sentença é datada de 15/09/2011, portanto, após o falecimento da instituidora da pensão em tela, ocorrido em 20/01/2011. 
14.	Conforme já assinalado anteriormente, os requisitos necessários à aquisição do benefício devem ser preenchidos até a data do óbito do instituidor. No caso em tela o laudo médico apresentado é omisso em informar em que data o interessado, Leonardo de Moraes Costa, foi acometido pela moléstia indicada com o CID10 F73. 
15.	Por outro lado, os genitores de Leonardo de Moraes Costa, Maritz Maria de Moraes Costa e Ronaldo Pereira da Costa, estão vivos e, na ausência de sentença judicial em contrário, são eles, os pais, os primeiros responsáveis pelo sustento do filho e somente a absoluta incapacidade dos mesmos em provê-lo, o que não foi provado nos autos, autoriza a transferência dessa responsabilidade para terceiros, no caso a instituidora da pensão.
16.	Ademais, as declarações/solicitações efetuadas pela instituidora, provam apenas a sua intenção de deixar seus proventos ao seu neto, sob a forma de renda vitalícia, como se deles pudesse dispor como se herança fossem (Acórdão 6890/2016-TCU-Primeira Câmara) .
17.	Assim sendo, o interessado não implementou requisito de habilitação, na ausência de comprovação precisa de que a sua invalidez se deu anteriormente ao óbito da instituidora. 
17.1.	Também não existem provas nos autos de que os genitores de Leonardo de Moraes Costa tenham absoluta incapacidade de prover o sustento do mesmo, não sendo possível a concessão de pensão civil como se herança fosse.
18.	Ante o exposto, cabe proposta de ilegalidade e de negativa de registro, nos termos do art. 260, § 1o, do Regimento Interno do TCU.
19. 	Esclareça-se que a análise deste processo levou em conta os dispositivos da Resolução TCU 315/2020.
20.	Por fim, registre-se que o ato deste processo completará 5 (cinco) anos no TCU em 03/12/2020, portanto, antes do retorno das atividades institucionais do próximo ano.
CONCLUSÃO 
21.	Constatou-se habilitação para a concessão de pensão civil a beneficiário na condição de pessoa designada inválido, nos termos do art. 217, inciso II, alínea "d", parte final, da Lei 8.112/1990.
22.	Realizada diligência, não restou comprovado que a invalidez era anterior ao óbito do instituidor, nem mesmo que os genitores eram absolutamente incapazes de prover a subsistência do interessado, requisitos estabelecidos na jurisprudência do TCU.
23.	Assim, cabe proposta no sentido da ilegalidade e negativa registro do ato. 
PROPOSTA DE ENCAMINHAMENTO
24.	Ante o exposto, propõe-se, com base nos arts. 71, inciso III, da Constituição Federal, 1º, inciso V, e 39, inciso II, da Lei 8.443/1992 e 260, § 1º, do Regimento Interno do Tribunal de Contas da União (TCU) :
	a) considerar ilegal e recusar registro ao ato inicial de concessão de pensão civil instituída por Auta Tassara de Morais (CPF XXX.262.291-XX) , em benefício de seu neto, Leonardo de Moraes Costa (CPF XXX.397.431-XX) ;
	b) dispensar a devolução dos valores indevidamente recebidos até a data da ciência pela Unidade Jurisdicionada do acórdão que vier a ser proferido, com base no Enunciado 106 da Súmula da Jurisprudência do TCU;
	c) determinar à Unidade Jurisdicionada, com base no art. 45 da Lei 8.443/1992 e no inciso I do art. 4º da Resolução TCU 315/2020, que:
	c.1) cesse os pagamentos decorrentes do ato impugnado, comunicando ao TCU, no prazo de 15 (quinze) dias, as providências adotadas; e
	c.2) informe ao interessado o teor do acórdão que vier a ser prolatado, encaminhando ao TCU, no prazo de 30 (trinta) dias, comprovante da data de ciência pelo interessado, alertando-o de que, no caso de não provimento de recurso eventualmente interposto, deverão ser repostos os valores recebidos após a ciência do acórdão.
2.	Transcrevo abaixo parecer do Procurador Marinus Eduardo De Vries Marsico, peça 28, apontando que o ato ingressou nesta Casa há mais de cinco anos. 
	Trata-se da análise de ato de pensão civil emitido pelo extinto Ministério das Comunicações. A Unidade Técnica propõe a ilegalidade do ato.
	Cabe ressaltar, entretanto que o ato deu entrada no TCU há mais de cinco anos. Sobre a questão, cabe mencionar o recente posicionamento do Supremo Tribunal Federal nos autos do Recurso Extraordinário 636.553/RS, em sede de repercussão geral, bem como a recente decisão proferida nos autos do TC Processo 013.339/2020-6, por intermédio do Acórdão 122/2021-TCU-Plenário, cujo sumário transcrevemos abaixo: 
SUMÁRIO: ATOS DE PENSÃO MILITAR. LEGALIDADE DE UM ATO. ILEGALIDADE DOS DEMAIS ATOS. TRANSCURSO DO PRAZO DE 5 ANOS DESDE A ENTRADA DOS ATOS ILEGAIS NO TCU. ATOS TACITAMENTE REGISTRADOS, CONSOANTE ENTENDIMENTO DO STF NOS EMBARGOS DE DECLARAÇÃO NO RECURSO EXTRAORDINÁRIO 636.553/RS, EM 4/12/2020. POSSIBILIDADE DE REVISÃO DE OFÍCIO, COM FULCRO NO ART. 54 DA LEI 9.874/1999, C/C O ART. 260, § 2º, DO RI/TCU. DETERMINAÇÃO INSTAURAÇÃO DE PROCEDIMENTO DE REVISÃO DE OFÍCIO. OUTRAS DETERMINÇÔES À SEFIP. 1. Passados cinco anos, contados de forma ininterrupta, a partir da entrada do ato de admissão e de concessão de aposentadoria, reforma e pensão (CF, 71, III) no TCU, o ato restará automaticamente estabilizado e considerado registrado tacitamente (RE 636.553/RS, Pleno, rel. E. Ministro Gilmar Mendes) . 2. Estabilizado o ato, abre-se, a partir daí, a possibilidade de sua revisão, nos termos do art. 54 da Lei 9.874/1999 (ED no RE 636.553/RS, Pleno, rel. E. Ministro Gilmar Mendes) .
	Nesse sentido, pedimos vênias à Unidade Técnica por divergir do encaminhamento proposto, e opinamos para que o ato em epígrafe seja considerado tacitamente registrado por essa Corte."
É o Relatório.

não há.

Procurador Marinus Eduardo De Vries Marsico.

PENSÃO. PESSOA DESIGNADA. ATOS HÁ MAIS DE CINCO ANOS NO TCU. RECONHECIMENTO DO REGISTRO TÁCITO.

PENSÃO CIVIL (PCIV)

Secretaria de Fiscalização de Integridade de Atos e Pagamentos de Pessoal e de Benefícios Sociais (Sefip).

Cuidam os autos de ato de concessão de pensão de Leonardo de Moraes Costa (539.397.431-00) , submetido eletronicamente, para fim de registro, à apreciação do Tribunal de Contas da União (TCU) , de acordo com o art. 71, inciso III, da Constituição Federal. O beneficiário está se habilitando ao benefício na condição de pessoa designada inválida, com base no previsto no art. 217, inciso II, alínea "d", redação original da Lei 8.112/1990, da servidora do Ministério das Comunicações, Auta Tassara de Moraes. 
Em resumo, a Secretaria de Fiscalização de Pessoal - Sefip concluiu, em tom uníssono, pela ilegalidade do ato, em razão do que se segue:
"[...]
21.	Constatou-se habilitação para a concessão de pensão civil a beneficiário na condição de pessoa designada inválido, nos termos do art. 217, inciso II, alínea "d", parte final, da Lei 8.112/1990.
22.	Realizada diligência, não restou comprovado que a invalidez era anterior ao óbito do instituidor, nem mesmo que os genitores eram absolutamente incapazes de prover a subsistência do interessado, requisitos estabelecidos na jurisprudência do TCU.
23.	Assim, cabe proposta no sentido da ilegalidade e negativa registro do ato. 
[...]"
Encaminhados os autos para análise do Ministério Público junto ao TCU - MPTCU, o Procurador Marinus Eduardo De Vries Marsico registrou em seu parecer que o ato deu entrada no TCU há mais de cinco anos, em 3/12/2015, não se manifestando sobre o mérito da questão. 
Dessa forma, nos termos firmados no Acórdão 122/2021-TCU-Plenário, da relatoria do Ministro Walton Alencar Rodrigues, deve ocorrer o registro tácito desse ato. Tal entendimento está em perfeita consonância com decisão proferida pelo Supremo Tribunal Federal (RE 363.553/RS) , oportunidade em que estabeleceu que, "em atenção aos princípios da segurança jurídica e da confiança legítima, os Tribunais de Contas estão sujeitos ao prazo de 5 anos para o julgamento da legalidade do ato de concessão inicial de aposentadoria, reforma ou pensão, a contar da chegada do processo à respectiva Corte de Contas".
	Ante o exposto, VOTO por que este Tribunal adote a minuta de Acórdão que submeto a este Colegiado. 
TCU, Sala das Sessões Ministro Luciano Brandão Alves de Souza, em 20 de julho de 2021.
AROLDO CEDRAZ 
Relator